【裁判字號】    88,上更(一),873
【裁判日期】    890317
【裁判案由】    公共危險等
【裁判全文】
臺灣高等法院刑事判決                        八十八年度上更(一)字第八七三號
    上  訴  人  臺灣桃園地方法院檢察署檢察官
    被      告  甲○○
                乙○○
    共      同
    選任辯護人  史錫恩
                孫天麒
右上訴人因被告公共危險等案件，不服臺灣桃園地方法院八十五年度訴字第一三五號
，中華民國八十五年三月九日第一審判決（起訴案號：台灣桃園地方法院檢察署八十
四年度偵字第三四一四號、第八五０二號）提起上訴，經判決後由最高法院第一次發
回更審，本院判決如左：
    主      文
上訴駁回。
    理      由
一、公訴意旨略以：被告甲○○、乙○○父子自民國（下同）八十三年七月間起，由
    甲○○出資，推由乙○○在桃園縣中壢市○○路七五巷十一、十三、十五號其所
  經營之小二八柏青哥店之公眾得出入之場所，擺設電動賭博機具柏青哥小鋼珠一
    百六十台，與不特定之顧客賭博財物，賭客得將贏得之小鋼珠換取彩票，再持彩
    票向櫃台換取金牌、戒指等獎品，並可持獎品另至桃園縣中壢市○○路二之一五
    號王秀玲開設之華欽菸酒專賣店兌換現金，藉此牟利而以之為常業。嗣於八十四
    年三月十五日凌晨二時零五分許，為警當場查獲，並扣得上開賭博機具一百六十
    台及賭資等物（被告乙○○、甲○○二人上開犯常業賭博罪均已被判處有期徒刑
    八月確定並執行完畢）。乙○○、甲○○於前開小鋼珠店被查獲後，因不甘損失
    ，竟共同意圖為自己不法之所有，由甲○○僱用不知情之丙○○代購舊機台六十
    六台及僅有外型而實際上已不堪使用之機台九十六台，按裝於前開店內，完成後
    於八十四年五月十九日二十三時三十七分前往前開店內，縱火燒燬店內機具及該
    處現非供人使用之店面，再由乙○○出面向承保之富邦產物保險股份有限公司詐
    領保險金，卒因該保險公司尚未理算終結，致未能得逞，因認被告乙○○、甲○○二人均涉有刑法第三百三十九條第三項、第一項及同法第一百七十四條第一項
    之罪嫌云云。
二、按犯罪事實應依證據認定之，無證據不得推定其犯罪事實。又不能證明被告犯罪
    者，應諭知無罪之判決，刑事訴訟法第一百五十四條、第三百零一條第一項分別
    定有明文。又事實之認定，應憑證據，如未能發現相當證據，或證據不足以證明
    ，自不能以推測或擬制之方法，為裁判之基礎（最高法院四十年台上字第八六號
    判例參照）。而所謂證據，係指足以證明被告確有犯罪行為之積極證據而言，該
    項證據須適於為被告犯罪之證明者，始得採為斷罪之資料（參照最高法院六十九
    年臺上字第四九一三號判例）。又認定不利於被告之事實，須依積極證據，苟積
    極證據不足為不利於被告事實之認定時，即應為有利於被告之認定，更不必有何
    有利之證據，最高法院亦著有三十年上字第八一六號判例可資參照。
三、訊據被告甲○○、乙○○均堅詞否認有何縱火犯行，被告甲○○辯稱：當晚伊人
    已回到台南並不在中壢，根本不可能於上開時間去該店縱火；而被告乙○○亦稱
    ：當時伊亦在台南家中，並未找人去放火，當初被告之所以投保，係因系爭房屋
    二樓部分係他人經營之「金像獎卡拉Ｋ」，該店面過去曾有失火之紀錄，房東
    曾隆藩恐怕再發生類似情況而提出投保之要求，並非被告要詐領保險金等語置辯
    。按本件公訴人認被告甲○○、乙○○有上開公共危險等犯行，無非係以桃園縣
    警察局火災調查報告書一份及證人丙○○於警訊中之證詞為其主要論據；惟查：
    (一)桃園縣警察局（八四）桃警消字第二八號火災調查報告書雖指：火是由一樓往
    二樓延燒所致，柏青哥前側東端及一樓通往二樓樓梯口各有一處不相連貫的起火
    點及類似用以引火之紙捲，起火處未發現有自燃物，亦無電線短路之熔痕，起火
    原因以人為因素引火之可能性較大云云，惟觀之該火災調查報告書係以「類似」
    、或「可能性較大」等字眼表示意見，顯然含有猜測之性質，而具模糊之空間，
    並未作出專業技術上明確肯定之判斷，自不能以此種臆測之詞認定本件確係人為
    縱火；況且火災現場千變萬化，火勢如何延燒，災後已成雲煙，殊非輕易得以事
    後之餘燼即能作出正確之判斷，該報告書未能明斷火災原因，應亦係囿於科技之
    有窮與資料之不足，有以致之；而法律猶重證據，更不能僅依有限之證據資料而
    自作大膽之推測或擬制；準此，本件究竟是否人為縱火，或純屬意外？依該火災
    調查報告書尚不能使法院形成正確無疑之心證，此外又查無其他直接積極證據足
    以認定係人為縱火，故本件火災究竟是否源於人為縱火，已屬存疑，合先指明。
    (二)證人丙○○於警訊筆錄雖有關於機台不堪使用之記載，惟查，黃某於更審時到
    庭本院詰以機台能否使用之問題，答稱：零件尚未裝完，如裝完就可使用等情，
    其意旨顯係指機台安裝有一定程序，本案火災發生時，機台尚未安裝完畢而言，
    此顯與所謂「不堪使用」有別；參以丙○○於警訊時另稱：乙○○向我說他要找
    股東募資金，做個外觀看起來很可觀之柏青哥店等語，則果乙○○是要找人入股
    或將店頂讓，其接手必先瞭解店面情況及機器運作情形，始會考慮是否入股或承
    接，不是光有光鮮之外表即可蒙混，其理極明，是被告如何能不懼人之拆穿而以
    不堪使用之機器蒙混募股？益徵黃某警訊筆錄關於機台不堪使用之記載自與事實
    不符，應以其於本院調查時所稱：零件尚未裝完，如裝完就可使用等情為符實情
    而可採。更何況，黃某警訊筆錄另記載「我於八十四年五月二十日（按丙○○是
    於失火前之當天早上到店裡，已據其陳明在卷，故應為十九日之誤）早上八點三
    十分要離開時，將機台電源全部關掉」等語，可見機台於火災發生當日早上本尚
    接有電源；但若屬不堪使用之機台，何必接通電源？如屬所謂之「空機台」，又
    如何能接通電源？且被告乙○○於警訊時即稱：「新的機台因為效果不錯，本公
    司才購買，而舊的機台本可折舊賣回廠商，因機能尚不錯，所以還留在公司倉庫
    ，未賣回廠商」，衡情，如係不堪使用之空機台，何不早早報廢丟棄，豈會大量
    留置於倉庫而佔用空間？是被告乙○○所稱：舊的機台機能尚不錯，所以還留在
    公司倉庫，未賣回廠商云云，應非無稽。就上述綜合以觀，猶證黃某警訊筆錄所
    謂不堪使用之空機台云云，為不符事實，而其其餘所為之陳述，亦多有憑空臆測
    之詞，尚難執此而為不利被告之證據。(三)再者，依商場一般習慣，尤其是娛樂或
    餐飲業之店家，如經營不善，多係另募股東接手或頂讓他人，以求全身而退或保
    全部分投資成本，至重新裝修或再事整理門面，不過為予人良好印象，以求容易
    脫手而已。如謂以放火手段而謀領保險金，一則所冒之風險及涉犯之刑責太大，
    一則手段太過激烈，火勢如何延燒或是否會傷及無辜均不可測，是否能如願領得
    保險金或領得多少，其不確定因素太多，非常人所敢挺而走險，即至愚亦不為，
    事理甚明。參以證人許玉展於警訊中供稱：小二八鋼珠店於八十四年四月份重新
    裝修，負責人乙○○向我購買舊機台六六台、島工事設備、補給設備、補給系統
    、電源設備等價值計新台幣三百七十萬元等情；按三百七十萬元金額極鉅，若被
    告果欲詐領保險金，殊無如此耗費鉅資大事裝修之理，是證人丙○○所稱乙○○
    重新裝修是要找股東募資金等情，尚無違情理而較有可信。(四)又被告甲○○於火
    災當日到達小二八柏青哥店裡及離去之時間，雖與證人丙○○所言有所出入，或
    係因事隔數年，彼等記憶有所偏差，惟據丙○○稱因甲○○準備回台南，有於午
    前送甲○○到車站，要之，二人所稱之出入，亦與甲○○於當晚火災發生時間是
    否有在現場無涉，並非得以甲○○到店或離店時間之不符，即推論甲○○於當晚
    火災發生時間猶在現場。何況，證人李進源於原審審理時亦到庭結證稱：「當天
    晚上（指八十四年五月十九日）九點三十分，在台南市火車站附近碰到他（指被
    告甲○○），並與他一起吃宵夜」等語，足見被告甲○○有充分之不在場證明，
    衡情自無法分身前去中壢放火。另被告乙○○雖未提不在場證明，惟查火災發生
    之前，證人丙○○每天均在店裡施工裝設機器，果被告乙○○有在災前出入店裡
    ，應為丙○○所看到，但證人丙○○僅證稱火災發生當日早上有看到甲○○，從
    未言及在當日或之前有看到被告乙○○，此外復無任何證據證明火災發生當晚被
    告乙○○人在中壢或現場，是亦不能證明為乙○○前往放火。(五)按共同正犯之成
    立，以有犯意之聯絡，與行為之分擔為要件，公訴意旨雖指被告二人縱火，惟被
    告父子二人究在何時、何處、如何共同謀議燒燬店內機具及店面以詐取保險金，
    是由何人前往店內，或二人同往，或唆使他人前往，及如何縱火等情，均無任何
    事證或資料足憑，洵難以臆測之詞而為擬制。
四、按認定不利於被告之事實，須依積極證據，苟積極證據不足為不利於被告事實之
    認定時，即應為有利於被告之認定，更不必有何有利之證據，前揭判例意旨等已
    有說明；原審以本案起火之原因是否係人為因素尚無定論，遑論係由被告甲○○
    自行或被告乙○○唆使他人縱火，認被告甲○○、乙○○之辯解，尚非虛妄，堪
    予採信；並以此外，復查無其他積極證據足資認定被告甲○○、乙○○有何公訴
    人所指之犯行，既不能證明被告犯罪，而為無罪之諭知，揆諸前揭判例意旨等說
    明，即核無違失。檢察官上訴意旨僅因被告曾經投保，且何以裝「空機台」，豈
    有如此巧合，即作其不利之臆測，而仍執陳詞認被告犯罪指摘原判決不當，並無
    理由，應予駁回。
據上論斷，應依刑事訴訟法第三百六十八條，判決如主文。
本案經檢察官柯晴男到庭執行職務。
中    華    民    國    八十九    年       三       月       十七       日
                          臺灣高等法院刑事第十二庭
                              審判長法  官  劉  景  星
                                    法  官  陳  博  志
                                    法  官  陳  志  洋
右正本證明與原本無異。
如不服本判決應於收受送達後十日內向本院提出上訴書狀，其未敘述上訴之理由者並
得於提起上訴後十日內向本院補提理由書（均須按他造當事人之人數附繕本）。
                                    書記官  顧倪 淑 貞
中    華    民    國    八十九    年       三       月       二十       日


司法院資訊處製作；財團法人民間司法改革基金會備份。
